最高法院刑事判決　　　　　　　　　　　　　　　八十六年度台上字第七三○八號
　　上訴人　台灣高等法院花蓮分院檢察署檢察官
　　被　告　甲○○　男
右上訴人因被告殺人案件，不服台灣高等法院花蓮分院中華民國八十五年十一月六日
第二審判決（八十五年度上訴字第二○八號，起訴案號：台灣花蓮地方法院檢察署八
十四年度偵字第九七五號），提起上訴，本院判決如左：
    主  文
原判決撤銷，發回台灣高等法院花蓮分院。
    理  由
本件原判決以公訴意旨略稱：被告甲○○於民國八十二年六月十七日凌晨三時許，在
其位於花蓮縣花蓮市○○路四十七號之住處客廳內，因故持其所有之鐵鎚敲擊其患有
二級智障之女農秀蘭，致農秀蘭因此頭骨破裂，雖經送醫救治，仍因臚內出血不治死
亡。因認被告犯有刑法第二百七十一條第一項之殺人罪嫌。經審理結果，認為被告之
犯罪不能證明，因而維持第一審諭知被告無罪之判決，駁回公訴人在第二審之上訴，
雖非無見。惟查：(一)按審理事實之法院，對於被告之犯罪嫌疑，應從各方面詳查，以
期發現真實，苟非調查之途已窮，而被告之犯罪嫌疑仍屬不能證明者，要難遽為無罪
之判斷。本件案發時，現場有被告甲○○及其妻農張英妹（業經判決無罪確定）、女
兒即被害人農秀蘭、孫子袁寶駿四人。袁寶駿目擊凶案之經過，其自始於法醫陳瑞璋
驗屍時即稱係公公即被告甲○○所為（見花蓮地檢署八十二年度相字第三一三號相驗
卷第二十三頁之法醫相驗、解剖報告表案情簡述欄所載內容）；警員楊士逵證稱：調
查命案時，鄰居龐太太唐煙曾說袁童謂其母係爺爺打的（見花蓮地院八十二年度重訴
字第五號被告農張英妹殺人案卷第一二七頁正面第一、二行筆錄），伊問袁童媽媽是
誰打的，小孩說是阿公打的（見同卷第一○一頁反面第八行筆錄）；警員于輝雄證稱
：伊問農張英妹及袁童時，二人均稱係甲○○打農秀蘭（見同卷第一七五頁正面第三
至五行筆錄）；警員劉家彬亦證稱：伊有與小孩聊天，小孩說是阿公拿鐵鎚，奶奶拿
掃把（見同卷第一○三頁背面倒數第三行筆錄）；被告之妻農張英妹亦迭稱係被告所
為；該案偵、審中，袁童亦先後六次指稱係被告持鐵鎚打農秀蘭，雖所供細節稍有出
入，然就被告持鐵鎚連續毆擊農秀蘭頭、頸部之基本事實則無不同。原審未傳喚法醫
陳瑞璋、鄰居唐煙等到庭就上揭事證詳為調查，以究明證人袁寶駿於案發之初所為證
詞之憑信性如何？以為判斷之依據。徒以袁寶駿於案發八個月後，在審判中所為供詞
不一，認為其於審判中證詞之憑信性可疑，悉予摒棄不取，自嫌未盡調查之能事，而
無可維持。(二)查事實審法院基於證據裁判主義之原則，對於公訴人所舉資以證明犯罪
事實之證據，究竟有無證據能力，即該證據是否具有作為嚴格證明資料之能力或資格
，須優先於證據之憑信性而為調查，必先具有證據能力，始許由法院據而判斷其證明
力，倘無證據能力，自不發生證據證明力之判斷問題。本件原判決理由先則明就本
案足以證明被告犯行之直接證據，即在現場之袁寶駿以及農張英妹之證詞而言。其中
袁寶駿之陳述存有瑕疵，且其當時年僅三歲係又值深夜之情，是否果能清楚記憶案發
之情形，實有可疑之處，因此不能以袁寶駿之陳述據為論處被告殺人罪刑之唯一依據
（見原判決理由五、(一)），即認袁寶駿之證言具有證據能力，惟欠缺證明力。嗣又改
稱袁寶駿之證詞並無證據能力（見原判決理由五、(二)），難謂無判決理由矛盾之違背
法令。檢察官上訴意旨，執以指摘，非無理由，應認原判決有撤銷發回之原因。
據上論結，應依刑事訴訟法第三百九十七條、第四百零一條，判決如主文。
中      華      民      國    八十六    年     十二     月     十一     日
                              最高法院刑事第六庭
                                  審判長法官  黃  劍  青
                                        法官  劉  敬  一
                                        法官  林  增  福
                                        法官  邵  燕  玲
                                        法官  張  清  埤
      右正本證明與原本無異
                                              書  記  官
中      華      民      國    八十六    年     十二     月     十八     日
                                                                      Ｚ
